臺灣宜蘭地方法院民事判決　　　　　　 100年度重訴字第26號
原　　　告　永豐商業銀行股份有限公司
法定代理人　邱正雄
訴訟代理人　江佩璇
　　　　　　郭帟志
被　　　告　郭建華
　　　　　　康正吉　　宜蘭縣羅.
　　　　　　柯文勤　　桃園縣平.
　　　　　　朱玉霞　　基隆市○.
　　　　　　簡麗霞　　基隆市中.
上四人共同
訴訟代理人　林宇文律師
上列當事人間確認買賣關係不存在等事件，本院於民國100年12
月15日言詞辯論終結，判決如下：
    主  文
原告之訴駁回。
訴訟費用新台幣柒萬壹仟玖佰捌拾參元由原告負擔。
    事  實  及  理  由
甲、程序部分：
一、按訴之變更或追加，非經他造同意，不得為之；但請求之基
    礎事實同一，或不甚礙被告之防禦及訴訟之終結者，不在此
    限，民事訴訟法第255條第1項第2款、第7款分別定有明文。
    本件原告起訴時原聲明請求：（一）先位聲明：1、確認被
    告郭建華、康正吉、簡麗霞、柯文勤、朱玉霞間就坐落宜蘭
    縣三星鄉○○○段紅柴林小段2-4地號土地及同段3-6地號土
    地（下稱系爭土地）之不動產買賣行為不存在。2、被告康
    正吉、簡麗霞、柯文勤、朱玉霞間就系爭土地，經宜蘭縣羅
    東地政事務所於民國99年12月8日辦理所為之所有權移轉登
    記應予塗銷、並回復為被告郭建華所有。（二）備位聲明：
    1、確認被告郭建華、康正吉、簡麗霞、柯文勤、朱玉霞間
    就系爭土地之不動產買賣關係及移轉所有權之物權行為應予
    撤銷。2、被告康正吉、簡麗霞、柯文勤、朱玉霞間就系爭
    土地，經宜蘭縣羅東地政事務所於99年12月8日辦理所為之
    所有權移轉登記應予塗銷、並回復為被告郭建華所有。嗣於
    本院審理時撤回先位之聲明，並更正訴之聲明：第一項確認
    被告郭建華與被告康正吉、簡麗霞、柯文勤、朱玉霞間就系
    爭土地之借名登記之法律關係不存在。增列第二項為被告間
    就系爭土地之不動產經宜蘭縣羅東地政事務所於99年12 月
    8日所為之所有權移轉登記之物權行為應予撤銷。被告康正
    吉、簡麗霞、柯文勤、朱玉霞並應將上開所有權移轉登記予
    以塗銷。（見本院卷第235頁）。核其所為之追加變更，所
    據基礎事實均與起訴狀內所載事實相同，對於本件訴訟之進
    行亦無甚妨礙，依前揭規定，自應准許。
二、被告郭建華、康正吉、簡麗霞、柯文勤、朱玉霞經合法通知
    ，但未於最後言詞辯論期日到場，核無民事訴訟法第386條
    所列各款情形，爰依原告之聲請，由其一造辯論而為判決。
乙、實體部分：
一、原告起訴主張：
(一)、緣訴外人華湧通運有限公司（下稱華湧公司）、亮銀貨運有
    限公司（下稱亮銀公司）以訴外人阮啟嫺及被告郭建華為連
    帶保證人，於99年11月15日向原告申請分別借得新台幣（下
    同）500萬元、200萬元整，迄今尚欠款4,596,980元、1,838
    ,792元及其相關之利息及違約金未清償，與債權人立有撥款
    申請書及授信及交易總申請書為憑，惟訴外人華湧公司、亮
    銀公司於100年1月15日起未依約清償本息，迭經原告催討無
    效，向臺灣士林地方法院聲請支付命令並確定在案，而被告
    郭建華既為連帶保證人，依法自應負連帶給付責任，惟被告
    郭建華於99年12月8日將其所有之系爭土地，以買賣之原因
    辦理移轉登記於被告康正吉、簡麗霞、柯文勤、朱玉霞名下
    ，合先敘明。
(二)、被告康正吉與訴外人林炳煌於92年間因合夥購買土地而分得
    系爭土地，其中被告康正吉持有4分之1，訴外人林炳煌持有
    4分之3；訴外人林炳煌表示當欲申請綠卡，遂與被告康正吉
    一同將系爭土地全部借名登記予被告郭建華；嗣於99年12月
    8日又將康正吉所有之4分之1以買賣為原因，辦理所有權移
    轉登記予康正吉；另訴外人林炳煌所有之4分之3，亦表示仍
    為申請綠卡而再次以借名登記之方式，同樣以買賣為原因，
    辦理所有權移轉登記予被告簡麗霞、柯文勤、朱玉霞。惟被
    告康正吉、訴外人林炳煌與其他合夥出資股東於85年間所訂
    定之合夥契約書第五、六條已知悉應載明由訴外人杜桐玉及
    游阿城為登記名義人，以確保自身之權益及釐清相關所有權
    之責任權益；然於92年間辦理分割土地時，被告康正吉、訴
    外人林炳煌卻未訂立任何書面契約，由訴外人杜桐玉及詹阿
    添將系爭土地直接辦理過戶予被告郭建華；而訴外人杜桐玉
    於100年11月3日證詞，亦無法證明當時縱未簽訂書面契約，
    另有以任何非書面之意思表示合意將系爭土地借名登記予被
    告郭建華。
(三)、再者，被告郭建華與訴外人林炳煌、被告康正吉間與被告簡
    麗霞、柯文勤、朱玉霞與訴外人林炳煌間既無「借名登記」
    之存在，按被告康正吉既為訴外人華湧公司往來之廠商董事
    ，自對華湧公司、郭建華等財務狀況知之甚詳，方於郭建華
    無法清償對原告之債務時，基於通謀虛偽意思之表示，辦理
    該系爭土地之過戶手續，自應審認其渠等之行為已共同侵害
    原告之權利，原告自亦得撤銷其債權、物權行為，並訴請塗
    銷其所有權移轉登記。是以，被告等既無法提出任何證據證
    明當時已有成立借名登記關係，足證於99年11月15日（原告
    撥款日）簽訂之終止借名登記協議書，便已生前後矛盾之問
    題，故該協議書應為被告康正吉、郭建華與訴外人林炳煌應
    臨訟所為之不實主張，顯與常理不合。基此，除被告等能舉
    證說明其與訴外人林炳煌間，確實有「借名登記」之書面契
    約及事實，否則自難認其主張有理由，進而應認原告之陳述
    有理由。
(四)、被告等於100年11月15日之民事言詞辯論狀主張「…原告援
    引最高法院等諸多判決要旨不當」，並進而主張「借名登記
    契約依法無需書面及無須保護善意第三人等由」，嗣又未能
    舉證說明何以被告等前於85年間即善用書面契約維護自身權
    益，何以之後交由被告郭建華時，卻忽略維護自身權益，顯
    然其二次「借名登記契約」之舉前後矛盾，且亦違反常理？
    而被告等迄今之相關書狀亦刻意不為「何以郭建華於向原告
    借款後，突向郭建華要求取消「借名登記契約」乙節（原告
    鄭重否認其契約之存在）」之說明，僅空言巧辯並不知悉郭
    建華之債權債務往來，卻不為相關說明，顯然渠等亦明知「
    借名登記契約」空為投機取巧之辯白，實無任何證據可資證
    明。
(五)、訴之聲明：1、確認被告郭建華與被告康正吉、被告簡麗霞
    、被告柯文勤、被告朱玉霞間就系爭土地之借名登記之法律
    關係不存在。2、被告間就系爭土地之不動產經宜蘭縣羅東
    地政事務所於99年12月8日所為之所有權移轉登記之物權行
    為應予撤銷。被告康正吉、被告簡麗霞、被告柯文勤、被告
    朱玉霞並應將上開所有權移轉登記予以塗銷。
二、被告康正吉、簡麗霞、柯文勤、朱玉霞答辯則以：
(一)、被告康正吉與訴外人林炳煌於85年間與他人共同合夥出資購
    買系爭土地，且因所購買者為農地，農地之所有權人以自耕
    農身份者始能取得，所以當初推舉由合夥人同意由訴外人杜
    桐玉和游阿城為登記名義人，後又變更為訴外人杜桐玉和詹
    阿添為登記名義人。92年間土地法規業已變更，農地之所有
    權人不再以自耕農身份者始能取得，故決定將土地按實際出
    資分別辦理登記予各合夥人，而被告康正吉與訴外人林炳煌
    即分得系爭土地，並借用被告郭建華之名義辦理登記，參酌
    附件三異動索引亦可證被告郭建華係由詹阿添（亦為被告康
    正吉與訴外人林炳煌合夥購買土地之合夥人之一）、杜桐玉
    二人移轉取得系爭土地。99年11月15日被告康正吉與訴外人
    林炳煌為取回系爭土地，與被告郭建華終止借名登記關係，
    並由被告郭建華將系爭土地之登記名義返還予被告康正吉與
    訴外人林炳煌，訴外人林炳煌並指定被告簡麗霞、柯文勤、
    朱玉霞等三人為登記名義人（應有部分各四分之一）。
(二)、本件被告郭建華係本於借名登記之契約關係，返還系爭土地
    予訴外人林炳煌及被告康正吉，而借名登記之返還，地政機
    關所職掌之土地登記規則，並無「返還借名登記」之一登記
    原因，是以僅能依當初過戶登記予被告郭建華之原因，重新
    登記返還予被告康正吉及訴外人林炳煌所指定之其餘被告。
    又原告雖主張應以書面契約之成立方得主張借名契約之存在
    云云，惟本件借名契約之當事人間確已證稱係為借名契約關
    係，被告亦提出終止借名契約之協議書為憑，足證被告康正
    吉與訴外人林炳煌與同案被告郭建華間借名契約之存在。另
    參酌訴外人林炳煌所提收據、明細記錄等證物及於鈞院審理
    時所證，足見系爭土地確實為被告康正吉與訴外人林炳煌所
    有，原告卻以訴外人林炳煌與同案被告郭建華間育有一女，
    進而推論其2人係為情侶或有同居之事實，主張訴外人林炳
    煌將系爭土地登記予被告郭建華名下，係為表彰其心意及給
    予保障，但此純為揣測，並未提出任何證據以實其說，除不
    足為憑外，且忽視被告等人所提證據及訴外人林炳煌之陳述
    於不顧，自不足憑。
(三)、爰為答辯聲明：請求駁回原告之訴。
三、被告郭建華答辯則以：
(一)、被告郭建華將系爭土地移轉予被告康正吉等人，乃係因系爭
    土地為93年間被告康正吉與訴外人林炳煌借用被告郭建華名
    義登記，因99年11月間被告康正吉與訴外人林炳煌要求被告
    郭建華返還登記予被告康正吉及訴外人林炳煌，故方於99年
    11月移轉系爭土地予被告康正吉及訴外人林炳煌。
(二)、99年11月間不論係華湧公司或亮銀公司均未受領原告催討債
    務之通知，被告郭建華自亦無從知悉華湧公司、亮銀公司對
    原告之債務狀況，何來原告所稱「承辦業務人員先行對華湧
    公司、亮銀公司催收，被告康正吉等人串通脫產」之舉？是
    以，原告公司若主張於99年11月間對華湧公司、亮銀公司進
    行催收，且為被告郭建華所知悉，自應由原告公司就此事實
    負舉證責任。
(三)、綜上，被告郭建華返還系爭土地之登記係屬清償行為，亦即
    向被告康正吉、訴外人林炳煌二人清償借名登記之債務而為
    移轉登記，原告詎指為詐害行為，自有未恰。爰為答辯聲明
    ：請求駁回原告之訴。
四、原告主張訴外人華湧公司、亮銀公司以訴外人阮啟嫺及被告
    郭建華為連帶保證人，於99年11月15日向原告申請分別借得
    500萬元、200萬元整，迄今尚欠款4,596,980元、1,838,792
    元及其相關之利息及違約金未清償。被告郭建華於99年12月
    8日將系爭土地以買賣為原因，辦理所有權移轉登記予被告
    康正吉、簡麗霞、柯文勤、朱玉霞等情，業據其提出撥款申
    請書、授信及交易總申請書、土地登記謄本、異動索引等件
    為憑，並經本院依職權向宜蘭縣羅東地政事務所查詢，宜蘭
    縣羅東地政事務所以100年7月8日羅地登字第1000053687號
    函檢附之系爭土地買賣契約書、土地登記申請書等件在卷可
    按，是原告上開主張，堪信為真正。被告郭建華、康正吉、
    簡麗霞、柯文勤、朱玉霞雖不爭執系爭土地係由被告郭建華
    以買賣為登記原因移轉登記與被告康正吉、簡麗霞、柯文勤
    、朱玉霞，但否認系爭土地移轉登記之真正原因為買賣，並
    以前詞為辯。是本件應審酌之爭點為：被告康正吉、訴外人
    林炳煌與被告郭建華間就系爭土地是否存有借名登記關係？
    茲說明如下：
(一)、按當事人約定，一方（借名者）經他方（出名者）同意，而
    就屬於一方現在或將來之財產，以他方之名義，登記為所有
    人或其他權利人，即為借名契約。在現行法下，借名契約乃
    無名契約，依私法自治原則，當事人基於特定目的而訂立借
    名契約，自無不可，故當事人間之權利義務，應先依雙方當
    事人之契約內容而定，契約未約定者，則以補充解釋之方法
    定之，並類推民法關於委任之相關規定，此觀最高法院98年
    度台上字第990號判決要旨：「稱『借名登記』者，謂當事
    人約定一方將自己之財產以他方名義登記，而仍由自己管理
    、使用、處分，他方允就該財產為出名登記之契約，其成立
    側重於借名者與出名者間之信任關係，在性質上應與委任契
    約同視，倘其內容不違反強制、禁止規定或公序良俗者，固
    應賦予無名契約之法律上效力，並類推適用民法委任之相關
    規定」即明。
(二)、經查，被告郭建華於99年12月8日將系爭土地以買賣為原因
    ，辦理所有權移轉登記予被告康正吉、簡麗霞、柯文勤、朱
    玉霞，前已述及，然被告郭建華、康正吉、簡麗霞、柯文勤
    、朱玉霞辯稱：系爭土地為93年間被告康正吉與訴外人林炳
    煌借用被告郭建華名義登記，99年11月15日被告康正吉與訴
    外人林炳煌與被告郭建華終止借名登記關係，並由被告郭建
    華將系爭土地之登記名義返還予被告康正吉與訴外人林炳煌
    ，訴外人林炳煌並指定被告簡麗霞、柯文勤、朱玉霞等三人
    為登記名義人（應有部分各四分之一）等語，並提出終止借
    名契約之協議書為證。證人林炳煌於本院100年10月5日言詞
    辯論時結證稱：「（法官問：系爭三星鄉○○○段紅柴林小
    段2-4、3-6地號土地與你有何關係？）該二筆土地是之前我
    與被告康正吉等人合夥在宜蘭購買的土地之一（提出影本附
    卷），原先是要採砂石使用，但是後來軍方需用部分土地，
    所以有被徵收一部分，其餘的部分要申請合法採砂石，但是
    一直沒有獲准，所以一直擱置。當時該二筆土地登記於杜桐
    玉、詹阿添名下，因為需要有自耕農身分，但是後來一直無
    法合法申請採砂石，所以原來申請的公司解散，將土地分給
    各股東。」、「（法官問：提示卷119頁協議書，請問證人
    此協議書是否為你、康正吉、郭建華書立，其經過為何？）
    是我與他們二人所簽沒錯，康正吉是我十多年的朋友，合夥
    購買土地時，康正吉也是股東，當時合夥買土地我與康正吉
    占全部的百分之十，康正吉占我與他之間的四分之一，我是
    是四分之三，這些土地本來就是應該分給他的，郭建華的部
    分是我因為申請綠卡不方便登記在我名下，所以才借用郭建
    華的名字。」、「（法官問：故系爭協議書是否就是處理你
    、康正吉與其他股東間所占十分之一的分配？）是的。」、
    「（法官問：就系爭二筆土地與郭建華、康正吉之間有無買
    賣關係？）沒有，不是買賣也不是贈與，因為這些土地本來
    就是我與康正吉的。」等語（本院卷第138、139頁）。另證
    人杜桐玉於本院100年11月3日言詞辯論時亦結證稱：「（
    法官問：提示卷142、143頁合夥契約書，你是否為該合夥契
    約書當事人？）是的。當時是我與其他股東合夥要在宜蘭購
    買土地，會將土地分別登記於我與詹阿添名下是因為當時股
    東內只有我與詹阿添有自耕農身分，依據當時的法令規定，
    只能由我們二人名義為登記。」、「（法官問：土地是否是
    借你與詹阿添名義，借名者是睿陽公司還是各股東？）是各
    個股東，我個人占十分之二，我的部分最多。」、「（法官
    問：法令變更之後，土地有無過戶給各個股東？）有。依據
    持股比例過戶給各股東。」、「（法官問：關於土地過戶是
    否是依據買賣關係？）不是，因為一開始就是各股東合夥購
    買的土地，法令變更之後，就過戶回去給各個股東。」、「
    （被告共同訴訟代理人問：合夥股東之中是否有林炳煌、康
    正吉？）有，他們合起來是十分之一。」、「（被告共同訴
    訟代理人問：過戶回去給股東，是以土地持份或是單獨所有
    方式過戶？）是以單獨所有方式，以出資金額比例換算坪數
    。」、「（被告共同訴訟代理人問：請鈞院提示卷115- 118
    頁異動索引，該二筆土地是否也是你們當初合夥購買的土地
    ？）是的。」、「（被告共同訴訟代理人問：115、117頁都
    有郭建華，請問是否認識她？為何會過戶給她？）我不認識
    郭建華。這要問林炳煌、康正吉為何在我過戶還他們時會給
    我郭建華的資料過戶給郭建華。」、「（被告共同訴訟代理
    人問：所以這兩筆土地是否是你賣給郭建華？）不是。」、
    「（被告共同訴訟代理人問：這兩筆土地也不是你賣給林炳
    煌、康正吉？而是合夥結束之後過戶回去的？）不是我出賣
    的，是合夥結束之後過戶回去，過戶回去時有些股東不是用
    他們自己名義，而是用子女或其他家人的名義。」、「（原
    告訴訟代理人問：土地本來就是林炳煌、康正吉的？為何會
    登記給郭建華的原因你是否知情？）是的，要辦理他們二人
    土地的過戶時候我記得他們有問是否可以用他人名義，我表
    示這是他們的權利，我管不到。」等語（本院卷第183至185
    頁），其證詞足資證明系爭土地乃被告康正吉與訴外人林炳
    煌借名登記予被告郭建華之事實。
(三)、綜上，證人林炳煌、杜桐玉既證稱系爭土地借名登記之事，
    其證詞又與終止借名契約之協議書之文義相符，已足堪採信
    ，原告空言辯稱系爭終止借名契約之協議書應為被告康正吉
    、郭建華與訴外人林炳煌應臨訟所為云云，復未舉證以實其
    說，不足憑採，尚難僅以此推翻被告康正吉、訴外人林炳煌
    與被告郭建華間存在借名登記契約之認定。
五、據此，被告康正吉、訴外人林炳煌與被告郭建華間就系爭土
    地存有借名登記法律關係，已如前述，而被告康正吉、訴外
    人林炳煌與被告郭建華就該借名登記法律關係，既已於99年
    11月15日作成終止借名契約協議書，則系爭借名登記法律關
    係已為終止，則被告郭建華將系爭土地移轉登記予其餘被告
    之行為，係屬履行該借名登記法律關係之返還義務而為之移
    轉登記，故原告起訴請求確認被告郭建華與被告康正吉、簡
    麗霞、柯文勤、朱玉霞間就系爭土地之借名登記之法律關係
    不存在；暨被告間就系爭土地之不動產經宜蘭縣羅東地政事
    務所於99年12月8日所為之所有權移轉登記之物權行為應予
    撤銷，及被告康正吉、簡麗霞、柯文勤、朱玉霞並應將上開
    所有權移轉登記予以塗銷，均為無理由，應予駁回。
六、本件事證已臻明確，兩造其餘之攻擊防禦方法及證據，經本
    院審酌後，認均不足以影響本判決之結果，毋庸一一論列，
    併此敘明。
七、訴訟費用負擔之依據：民事訴訟法第78條。
中    華    民    國   100    年    12    月    30    日
                  臺灣宜蘭地方法院民事庭
                      法  官  張軒豪
正本與原本無異。
如對本判決上訴，須於判決送達後20日內向本院提出上訴狀（須
附繕本）。
中    華    民    國   100    年    12    月    30    日
                      書記官  林嘉萍